【裁判字號】    98,台上,7048
【裁判日期】    981126
【裁判案由】    貪污
【裁判全文】
最高法院刑事判決            九十八年度台上字第七０四八號
上  訴  人  乙○○
選任辯護人  陳鄭權律師
            歐宇倫律師
            張國權律師
上  訴  人  丙○○
選任辯護人  陳峰富律師
            張簡勵如律師
            施汎泉律師
上  訴  人  戊○○
選任辯護人  陳憲鑑律師
上  訴  人  甲○○
            丁○○
上列上訴人等因貪污案件，不服台灣高等法院中華民國九十七年
十二月九日第二審更審判決（九十六年度上更(一)字第一四九號；
起訴案號：台灣台北地方法院檢察署八十五年度偵字第二七一八
七、二七三三一號、八十六年度偵字第一二九七二號），提起上
訴，本院判決如下：
    主  文
上訴駁回。
    理  由
按刑事訴訟法第三百七十七條規定，上訴於第三審法院，非以判
決違背法令為理由，不得為之。是提起第三審上訴，應以原判決
違背法令為理由，係屬法定要件。如果上訴理由書狀並未依據卷
內訴訟資料，具體指摘原判決不適用何種法則或如何適用不當，
或所指摘原判決違法情事，顯與法律規定得為第三審上訴理由之
違法情形，不相適合時，均應認其上訴為違背法律上之程式，予
以駁回。本件上訴人乙○○、丙○○相同上訴意旨略稱：原判決
採用共同被告甲○○、丁○○、李夢熊（此人業經判刑確定）等
人之審判外陳述，作為認定上訴人二人犯罪之依據，未給予伊二
人交互詰問之機會，顯與司法院釋字第五八二及五九二號解釋意
旨不合，而有判決不適用法則或適用法則不當之違法。乙○○、
丙○○、戊○○相同上訴意旨略謂：原判決認定伊三人咸與其他
共同被告成立共同正犯，卻僅憑空推論、臆測，而不詳查事證，
復未說明依據，自有未盡證據調查職責、採證認事違背經驗法則
、論理法則及判決理由欠備之違失。尤以乙○○僅在系爭營繕工
程之簽呈核章承下轉上，丙○○更係基層辦事員，皆無決定權，
豈可能與甲○○、丁○○具有犯意之聯絡？況丁○○為廠商，既
與伊等公務員居於對立地位，屬對向犯關係，何能論以貪污罪之
共同正犯，原判決實有判決理由矛盾之違誤。丙○○另與甲○○
、丁○○相同上訴意旨略以：原審不詳查系爭工程得標所圖之利
益究為若干，逕以得標之工程款視為不法獲取之利益，亦有未盡
調查職責、判決理由矛盾及不備之違法。丙○○尚個別上訴意旨
略為：(一)、伊受調查員詢問前，未獲告知訴訟法上之防禦權，且
遭調查員暴力、脅迫，所為之自白應無證據能力，檢察官未就此
任意性舉出證明方法，原審仍予採用，自屬違法。(二)、原判決理
由內既說明依據行政院公共工程委員會民國九十五年二月十日函
，關於工程預算書非屬應秘密文書之見解，卻於事實欄記載「李
夢熊將應秘密的工程預算委由欲借牌投標的『唯安集團』實際負
責人丁○○編製，探知底價或接近的底價」；伊既無該工程預算
之編列職權，並已採行公開比價方式招標，原判決復同此認定，
卻又謂伊規避公開比價，以不當方式排除其他廠商競價，違反法
定程序，均有判決理由矛盾、不備及法則適用不當之違誤。甲○
○、丁○○另共同上訴意旨略言：原判決認定伊等共同違背「機
關營繕工程及購置定製變賣財物稽察條例」（已廢止，下稱稽察
條例）第十九條關於借牌圍標之規定，然其理由內未見有何具體
事證之記載，同有判決理由欠備之違失各云云。惟查：證據之取
捨及其證明力之判斷與事實之認定，俱屬事實審法院自由判斷裁
量之職權，此項自由判斷職權之行使，倘不違背客觀存在之經驗
法則及論理法則，即無違法可指，觀諸刑事訴訟法第一百五十五
條規定意旨甚明，自難任憑己意，指摘為違法，而據為上訴第三
審之適法理由。且法院憑以認定犯罪事實之證據，並不悉以直接
證據為限，即綜合各種直接、間接證據，本於推理作用，為其認
定犯罪事實之基礎，並非法所不許。又證人之陳述，雖前後稍有
差異或矛盾，如其基本事實之陳述尚無不同，事實審法院並非不
得本於經驗法則，斟酌其他情形，作合理之比較，定其取捨，非
謂其中一有不符，即應全部不予採信。再同法第三百七十九條第
十款所稱應於審判期日調查之證據，係指與待證事實有重要關係
，在客觀上認為有調查之必要性，為認定事實、適用法律之基礎
者而言，如事實並無不明，自毋庸為無益之調查，亦無證據調查
未盡之違法可言。本件原判決關於(一)、前台灣省立台東醫院（下
稱台東醫院）復健醫療大樓三至五樓（一、二樓另見後述）裝修
（潢）設備工程部分：主要係依憑丁○○在調查、偵查與第一審
直承：伊係唯安實業有限公司（下稱唯安公司）、廷榮工程設計
有限公司（後改名庭榮興業有限公司，下稱廷榮或庭榮公司）、
益固有限公司（下稱益固公司）及威安工程顧問有限公司（以上
四公司合稱唯安集團）之實際負責人，認識台東醫院院長甲○○
，交往關係密切，向之借款二千餘萬元，將之介紹給李夢熊建築
師，甲○○將台東醫院相關工程指定由李夢熊設計，李夢熊則交
由伊實際作業，製作設計圖與工程預算書，伊嗣「向信鋒、全興
借牌投標」，伊且以該建築師事務所代表名義，列席比價會議，
全興得標後，全部工程由伊施作，伊在比價會議紀錄上誤簽姓名
為「李孟雄代」；甲○○在調查中直言：伊與丁○○係同居男女
朋友，將鉅額款項借給丁○○，因丁○○與李夢熊熟識，伊應丁
○○要求，依職權指示丙○○、乙○○，指定李夢熊負責設計台
東醫院之相關工程，實際上則由丁○○之唯安公司規劃、設計、
製圖、編列預算，為規避公開招標、比價，最後均由丁○○以借
牌方式得標或完全轉包方式承攬，丁○○在比價會上，即代表李
夢熊到場審標；丙○○在調、偵查時，直認：因甲○○與丁○○
同居，並與李夢熊為好友，甲○○指示伊將台東醫院之工程交給
李夢熊設計，並分割預算招標，議價時，丁○○代表建築師將外
來之競標商以資格不符或缺工廠登記證為由加以排除，如此二次
，終由丁○○借牌之「全興」得標，比價時，丁○○代李夢熊簽
到；乙○○在調、偵查中坦言：系爭工程係依甲○○指示交給李
夢熊設計，將預算拆開使成五百萬元以下，得以比價方式辦理，
審標會議時，丁○○代表李夢熊出席，判定其他投標廠商資格不
符，而由「全興」得標各等語之自白；李夢熊在調查中供稱：伊
在丁○○引介下認識甲○○，台東醫院之總務室承辦人丙○○、
主任乙○○等人即直接向伊索取優良建築師之相關證照，該醫院
嗣指定伊設計各相關工程，伊則複委任丁○○之唯安公司實際負
責；陳建州證稱：伊係台東醫院副院長，該院之工程設有稽核小
組，但都由總務室轉達院長指示，稽核小組雖將底標價密封，但
交給院長核定時，院長都會改變；陳榮安供明：伊與杜慶文各代
表「全興」、「信鋒」參加台東醫院之工程投標，皆係丁○○安
排各等語之證言；台東醫院就系爭一至五樓工程委任李夢熊設計
監造之契約書；李夢熊建築師事務所名義出具之工程預算書；複
委託書；丁○○以李夢熊名義列席審標（誤簽「李孟雄」）、唯
安集團之杜慶文、陳榮安分別代理「全興」、「信鋒」參加投標
之上揭工程比價紀錄；投標廠商證件審查表、標單、切結書、施
工計畫書；工程合約書；「全興」具結書；杜慶文以「全興」之
代表身分參加工程協調會之授權書；陳榮安、杜慶文代表「全興
」參加驗收之工程驗收紀錄；李夢熊之請款書；並參以稽察條例
第十九條禁止以借牌方式參與投標，審計法施行細則第四十五條
亦有相同之圍標禁止規範意旨等證據資料。(二)、關於復健醫療大
樓一、二樓裝修設備工程部分：主要係依憑丁○○在調、偵查中
供承：伊「通知丙○○逕邀嘉展、力雲二公司進行開標比價」，
伊向嘉展之黃聲威借牌，而力雲未派代表出席，故由唯安集團之
下包水電商蕭水田以潤發營造代表到場報價，結果由嘉展得標，
交由唯安、廷榮分別承作完工；甲○○在調查中坦承：此部分工
程，丙○○原簽擬經費高達五百七十七萬元，欲以公開比價方式
辦理，伊認不妥，為使丁○○能得標，乃指示丙○○重簽為五百
萬元以下，丙○○則簽為四百七十七萬元，逕邀嘉展、力雲公司
議價，但丁○○無法安排力雲公司派人到場報價，逕自指定自稱
為潤發營造代表之蕭水田報價，仍由丁○○代表建築師審標，並
由其借牌之嘉展公司得標，實際上卻由丁○○之公司承作；丙○
○直承：伊奉孫院長口頭指示，而與唯安集團丁○○聯繫，重新
簽擬預算降至五百萬元以下，註明逕與丁○○提供之嘉展、力雲
公司議價，嘉展由陳香梅代表，力雲因知純屬陪標，不願派員到
場，丁○○即「隨便指示一人，自稱為潤發營造代表（之）蕭水
田在場出席，議價時，由甲○○親自主持，丁○○亦在開標，
代表建築師李夢熊」，伊實際上未通知嘉展、力雲公司到場，也
未郵寄或提供標單，而由丁○○一手包辦帶人來，最後由丁○○
所借來之嘉展公司得標，亦由唯安集團實際施工完成；乙○○直
言：力雲、嘉展、潤發公司前均不曾與台東醫院往來、協力，不
符遴商標準，主席原應宣布廢標中止比價，但卻仍由丁○○實際
設計，亦由唯安集團施作各等語之自白；陳香梅證稱：伊係九華
公司之工務助理，嘉展公司經理黃聲威拿一份標單草稿，由伊抄
填並到場參加議價，交代每次減價不可太多，並給伊一個底價，
議價時，廠商僅有伊一人，丁○○指示旁人去叫蕭水田代表潤發
公司進場議價；結果嘉展公司得標，然嘉展公司其實祇是借牌給
唯安公司，故形式上再與唯安公司簽訂分包合約，歸唯安公司全
部施作；蕭水田供證：伊實為進泉行負責人，在台東醫院施工時
，臨時接獲電話要伊進入會場，以潤發營造名義參加議價；黃聲
威證稱：唯安集團之丁○○無營造廠之資格，而向伊任職之嘉展
營造公司借牌，伊委請陳香梅到場參加議價，最後以四百四十五
萬元得標，仍由唯安公司實際施作，伊僅扣除百分之八之借牌費
，其餘工程款悉轉帳給唯安公司各等語之證言；委任李夢熊之工
程設計監造契約書；工程預算書；第一份工程比價簽呈；重擬之
工程議價簽呈；陳香梅、蕭水田分別代表嘉展、潤發營造公司，
力雲公司未派員參加之工程議價紀錄；工程標單、保固切結書、
監工日報及工程合約書；丁○○以建築師代表參與之驗收紀錄等
證據資料。(三)、關於台東醫院大廳整修工程部分：主要係依憑丁
○○在偵查中，供承：伊借用成傑公司之牌照標取此部分工程，
且係利用學生時代之名字「王敘文」在比價紀錄上簽名，代表建
築師審標；丙○○在調查中，坦承：伊在甲○○指示下，為方便
丁○○圍標，由其製作工程底價，表面上以公告比價辦理，實際
上由唯安公司施作；乙○○在調查中，直陳：此部分工程由丁○
○代表建築師審標，簽名為「王敘文」，雖係成傑公司得標，仍
係丁○○實際施作各等語之自白；朱文信供證：伊為葉記公司業
務經理，亦兼成傑公司業務，此工程乃成傑公司之張榮輝負責與
標，得標後，將之轉包給唯安公司，其原因為何，伊則不清楚；
張榮輝供明：本工程所用材料，其實可以其他低價者替代，但卻
被設計為限用某些規格，伊經丁○○聯絡，同意其借牌並準備報
價單，而以葉記及成傑公司名義投寄，得標後，轉包給丁○○各
等語之證詞；系爭工程比價公告；工程標單、切結書；丁○○列
席審標，簽名「王敘文」之比價紀錄；成傑公司得標之工程合約
書等證據資料；(四)、關於復健醫療大樓殘障扶手工程部分：主要
係依憑丁○○在調查中，供承：伊提供緒嘉、雍岱、廷榮三家公
司資料給丙○○，以便簽擬招商比價，最後由廷榮公司得標，伊
指派職員陳榮安作為廠商代表，自己則以建築師名義到場會驗；
丙○○供明：此工程亦係由甲○○指示伊配合丁○○，由丁○○
製作工程預算書，逕邀緒嘉、雍岱、廷榮三家廠商比價，廷榮公
司得標，而由唯安公司施作，工程款發給丁○○；乙○○坦言：
工程發包前，甲○○一再指示伊等總務人員配合丁○○，由丁○
○製作工程預算書，以李夢熊名義交給丙○○簽報發包，並主動
提供三家廠商報價各等語之自白；黃德欽供證：伊係緒嘉公司總
經理，向「庭榮」轉包得本工程，完工後，依實際施作長度向「
九華」公司請款；黃崑祥供稱：伊係雍岱公司負責人，曾遭丁○
○藉詞騙去蓋好印文之空白估價單或報價單，伊公司並未接獲台
東醫院通知與標，亦未去投標、報價，事後始知丁○○私自利用
伊公司名義參與；翁嘉益證稱：本工程實由伊任職之緒嘉公司承
作，伊在現場負責監工，價款發票係開給廷榮公司各等語之證述
；李夢熊名義出具之工程預算書；丙○○簽擬、乙○○核章、甲
○○批准之逕邀三家廠商競價簽呈；廷榮公司報價單、切結書、
監工日報、工程合約書；丁○○以建築師代表參與驗收之紀錄；
緒嘉公司開給廷榮公司之（完工價款）發票；另參諸本工程「查
核案通知書」載明係僅以電話尋求廠商意願，即以最低報價者略
減其數而得標，並未確實辦理公開比價之情況等證據資料。(五)、
關於前台灣省衛生處ＯＡ辦公設備第二期工程部分：主要係依憑
丁○○迭在調查、偵查及第一審坦承：伊有意實際施作此工程，
故先利用李夢熊建築師名義規劃、設計，並於第一次招標時，借
用德芝美公司牌照連同唯安公司牌照參加競標，卻為案外人竇氏
公司得標，伊乃指派職員呂祐全針對竇氏公司送審之樣品，提出
二十一項不合格情形，經承辦總務人員決議沒收竇氏押標金而致
流標，此後伊派另職員陳彥毅負責審標，使第二、三次均因合格
商家不足而流標，迨第四次時，伊共向瑞志、豐檯、信鋒三家公
司借牌投標，另有當地廠商欣美公司參加投標，伊交代陳宏毅審
標不要太嚴格，但實際開標時，監標人員仍堅持欣美公司之樣品
不符規格，判定出局，最後由豐檯得標，唯安則向之轉包，實際
承作；戊○○供承：此部分工程並未正式與李夢熊簽訂委託設計
合約，而係伊私下請託李夢熊設計，於開標時，因知李夢熊係委
託唯安公司處理，故允許該公司之呂祐全在場審核樣品規格，亦
讓丁○○參加審標各等語之自白；李夢熊供稱：伊未受委託規劃
、設計此部分工程，事後始得知係唯安公司以伊事務所名義處理
；承辦公務員簡添福證稱：戊○○為總務主任，係伊上司，擬好
稿，要伊蓋章，戊○○負責本工程之開標，並同意陳宏毅、丁○
○代表李夢熊到場審標；呂祐全供證：伊當時為唯安公司工程副
理，奉丁○○「指使」，以李夢熊代表之名義，到場審標，判定
竇氏公司提供之樣品不合格；周必勝供明：伊為豐檯公司負責人
，提供相關資料給唯安公司處理投標事宜，得標後，唯安公司依
約定將其中部分工程交伊公司施作，衛生處將全案工程款匯至伊
公司後，伊僅扣除伊公司施作部分之款項，其餘悉匯給唯安公司
；廖宜滄坦言：伊當時任職德芝美公司，後來至廷榮公司任副總
經理，曾依丁○○指示代表出席投標，至於係代表德芝美公司或
瑞志公司，已記不清楚；盧富恩陳稱：伊係瑞志公司負責人，有
借牌供給德芝美公司參加本工程投標；陳榮安、張駿亞一致供陳
：伊等係唯安公司員工，均受丁○○指示前往參加本工程投標，
但係代表何家公司，則不清楚；王秀聰指稱：伊係德芝美公司之
業務員，唯安公司確曾拿標單要伊公司參加報價，本工程關於辦
公家具部分由伊公司承作；唯安公司職員林翊如、林呅一致直言
：豐檯公司得標後，實際上由廷榮公司負責處理各等語之證言；
上揭衛生處與李夢熊簽訂之工程設計監造委託契約書（未見有含
本部分工程）；註明使用特定材料（綁標）之工程設計圖；簽呈
；工程標單、工程估價單；呂祐全以建築師代表名義簽到、審標
之開標紀錄；判定竇氏公司樣品不合格之審查紀錄；陳宏毅以建
築師代表名義列席、唯安公司員工杜慶文、陳榮安分別以信鋒、
豐檯公司代表名義參與之招標紀錄；杜慶文、張駿亞、廖宜滄分
別代表信鋒、豐檯、瑞志公司到場勘查之現場勘查具結書；工程
合約書；丁○○代表建築師、張駿亞代表豐檯公司參與驗收之工
程驗收紀錄等證據資料，乃認定上訴人五人有如原判決事實欄所
載之犯行，因而撤銷第一審關於其五人部分之科刑判決，比較適
用較有利之行為時刑法、裁判時貪污治罪條例，論甲○○、乙○
○、丙○○、丁○○均共同連續犯貪污圖利罪（分別處有期徒刑
七年；二年八月；二年七月；六年）；論戊○○共同犯貪污圖利
罪（處有期徒刑五年二月）。對於其五人皆否認犯罪，甲○○、
丁○○共同所為依「台灣省立台東醫院採購及營繕工程稽核小組
作業要點」規定，視工程需要及時間緩急之不同，將該醫院工程
預算分開並無不可，且既採公開招標方式，如何會有圍標情形，
況借牌屬民事契約自由範疇，謂之為圍標，顯有誤會，尤以議價
祇須一家廠商，即為已足，伊等行事咸無不法，自不能以甲○○
在調查中之不實自白，憑為認定犯罪之依據；乙○○所為伊固係
總務主任，卻無決定權，比價、議價、開標，均依法行事，不知
亦無從得悉其中竟有弊端，況伊未參與驗收，絕無共同勾串違法
；丙○○所為伊乃基層公務員，完全依法處理，就其內規以言，
既應實際需求，分割執行預算，即非規避規範可比，且採用公開
招標，他人如何借牌參與，豈關伊事；戊○○所為伊單純基於欲
完成上級交辦設備更新之任務，在無設計費之拮据條件下，私下
委請李夢熊建築師規劃、設計，並本於督導職責，尊重專業審查
，自難同意竇氏公司之請求，何來勾串圖利特定廠商之不法情形
云云之辯解，如何咸屬飾卸之詞，不足採信，亦據卷內各訴訟資
料詳加指駁、說明。復敘明本件各證人筆錄均完成於刑事訴訟法
新制修正前，乃據當時有效之規定進行程序，依該法施行法第七
條之三但書規定，於證據能力之適法性不生影響，況第一審提示
各該證據資料，各相關人員悉表示無意見，亦無其他證據待查；
甲○○尚陳稱：「調查員對我很客氣」，丙○○坦言：「吳調查
員是一個很忠實的調查員」各等語，參諸各相關人員或有選任辯
護律師陪同在場應詢，或自陳不用選任辯護人，而筆錄依法製作
完成後，更由被問人閱讀簽認無訛，勘驗警詢錄影帶結果，雖不
清楚，戊○○等人皆同意停止，不再爭執，丙○○因貪污案由，
接受調查，有其調查筆錄可稽，在調查結束，受檢察官複訊時，
仍稱：「在北機組所言實在」，不曾言及遭調查員不正取供之情
，自應認其等自白係具任意性，丙○○當無不知涉嫌罪名之情形
。並指出乙○○身為台東醫院總務主任，知悉甲○○、丁○○間
之不尋常關係，尚參與投、開標會議（得見丁○○以非適格身分
到場審標），卻仍核章，縱然其間某次出差不在場，仍足認具有
連續共同犯罪之意思聯絡，應成立共同正犯；且所圖利者，係相
互平行一致指向得標公司，非單純之對向關係；身兼德芝美及全
興公司經理之周守仁、成傑公司負責人張榮發所翻供之證言，不
足憑為有利各上訴人認定之依據。所為之事實認定及得心證理由
，俱有卷內各證據資料可稽，從形式上觀察，並不違背客觀存在
之經驗法則或論理法則。原審既依上揭各項直接、間接證據，予
以綜合判斷，事證已臻明確；又非依憑上訴人之自白作為認定他
人犯罪之證據，而係以各人之個別自白，參酌其他不具有共同被
告身分之單純證人之證言與非供述證據作為佐證，尚不生違背司
法院釋字第五八二號及第五九二號解釋之問題，上訴意旨置原判
決已明白論斷之事項於不顧，對於原審採證認事職權之適法行使
，任憑主觀，漫指有諸多違法情事，且猶為單純之事實爭執，不
能認為適法之第三審上訴理由。至原判決就工程預算書是否屬應
秘密之文書及圖利金額之記載，行文稍嫌欠周而有微疵，但於判
決主旨尚無影響，參照刑事訴訟法第三百八十條規定意旨，仍無
許憑為合法上訴第三審理由之餘地。依上說明，應認上訴人五人
之上訴，均為違背法律上之程式，予以駁回。
據上論結，應依刑事訴訟法第三百九十五條前段，判決如主文。
中    華    民    國  九十八  年   十一   月  二十六  日
                      最高法院刑事第十庭
                          審判長法官  花  滿  堂
                                法官  黃  正  興
                                法官  陳  東  誥
                                法官  林  錦  芳
                                法官  洪  昌  宏
      本件正本證明與原本無異
                                      書  記  官
中    華    民    國  九十八  年   十一   月   三十   日
                                                      Ｑ


司法院資訊處製作；財團法人民間司法改革基金會備份。
